【裁判字號】    91,重上更(三),208
【裁判日期】    920423
【裁判案由】    業務過失致死
【裁判全文】
臺灣高等法院臺中分院刑事判決              九十一年度重上更(三)字第二○八號
    上  訴  人  己○○
    即  被  告
                甲○○
                庚○○
    共      同
    選任辯護人丁○○律師
右上訴人因過失致死案件，不服台灣彰化地方法院中華民國八十五年四月三十日，第
一審判決（民國八十四年度訴字第九二九號，起訴案號：台灣彰化地方法院檢察署民
國八十四年度偵字第五一四三號），提起上訴，經本院判決後，由最高法院第三次發
回更審，本院判決如左：
    主  文
原判決撤銷。
甲○○、庚○○因業務過失致人於死，各處有期徒刑柒月，均緩刑貳年。
己○○無罪。
    事  實
一、甲○○為彰化市明德精神科醫院（下稱明德醫院）護佐，庚○○為同院警衛，在
    明德醫院看護住院精神病患，均係其等業務上之工作，其二人均係從事業務之人
    。緣民國（下同）八十四年四月十日凌晨一時許，該院精神科住院患者丙○○因
    身體不適，喉及食道出血、水腫，在病房內大聲吵鬧，甲○○、庚○○三人於執
    行上開業務時，因勸導丙○○停止吵鬧未果，為制止其喧擾，以免影響其他病人
    睡覺，利用不明形狀（未扣案）之電擊棒電擊丙○○使其安靜，其等二人於使用
    電擊棒時，本應注意持用電擊棒電擊人體，須注意患者健康情況，且按當時情形
    亦非不能注意，竟疏於注意，挾持丙○○之左右腋下，以持電擊棒電擊丙○○之
    左前胸心臟附近，致引發丙○○四肢痙攣，肺水腫淤血發生心肺機能障礙死亡。
二﹑案經彰化縣警察局彰化分局報請台灣彰化地方法院檢察署檢察官相驗後偵查起訴
    。
    理  由
壹、有罪部分：
一訊據上訴人即被告（以下稱被告）甲○○、庚○○二人均矢口否認有右揭過失致
    人於死之犯行，被告甲○○、庚○○均辯稱：當夜丙○○並未發生吵鬧情事，是
    明德醫院副院長陳麗娟案發後要伊等承認持用電擊棒的，伊等為保住工作，始依
    陳麗娟指示承認，並無電擊丙○○致死之犯行云云。
二、查被害人丙○○經台灣彰化地方法院檢察署檢察官督同法醫師、檢驗員相驗結果
    ，其左乳房部有淤血一處，內含四×六公分、一×一‧五公分及一×一公分電擊
    傷各一處，有上開檢察署製作之勘驗筆錄二份及驗斷書、相驗屍體證明書各一份
    在卷足憑。台灣高等法院檢察署法醫中心法醫方中民於八十四年七月十一日解剖
    鑑定結果，認死者：：於八十四年四月十日夜裡因為吵鬧不安為醫護人員制服，
    後以電擊棒電擊胸部，雖然已見其靜下來，但翌日卻發現已死亡，為明瞭責任解
    剖，解剖時除了前胸有電擊棒所形成之燒灼傷外未見其他外傷，經檢查內贓發現
    明顯有肺水腫淤血發生心肺機能障礙死亡。電擊棒電擊左前胸心臟附近應有可能
    刺激心臟，但在解剖上未見證據，氣管、喉頭未見異物包括了未見胃內容物於氣
    管內，嘴唇緊咬至出血，四肢痙攣應是電擊所引起，一般電擊治療發生休克為治
    療之目的，並不常見發生死亡，因此本案丙○○之死亡顯為意外，此有八十四年
    七月十一日高檢醫鑑字第二九五號鑑定書可憑（見相二九八第七二頁至七八頁
    ）。本院更審前於八十五年八月二十七日就被害人之死亡是否因電擊棒電擊所造
    成，再送請台灣高等法院檢察署法醫中心鑑定，法醫中心研判意見謂：一胸前傷
    應為電灼傷為事實。似可判定死者生前確有遭電灼傷，且引發肺臟水腫及心肺衰
    竭現象。二由所檢送之電擊棒無法造成胸前之電灼傷，應認死者生前所受刺激之
    外物應屬電痙攣治療所使用之類似儀器，有台灣高等法院八十五年九月二十三日
    檢仁醫字第一０二三七號函可憑（見本院上訴字卷第七三頁）。本院於九十一年
    十二月又函請法務部法醫研究所，查明引起被害人死亡之心肺衰竭，是否因肺水
    腫引起？是否因八十四年四月十日凌晨之電擊造成被害人之肺水腫。經法醫研究
    所原鑑定人鑑定結果，認：（一）肺水腫之原因係心肺循環障礙之表現，嚴重時
    可以引起心肺衰竭死亡，應不是突然發作，所需時間當在數小時以上。（二）死
    者之肺水腫之存在是事實，在時間上研判與八十四年四月凌晨之電擊可能有因果
    關係。（三）死者之心肺衰竭是肺水腫之結果，而肺水腫又可能因電擊而發生，
    以精神病患而言，不會憑空發生肺水腫，此亦有該所九十二年一月十三日法醫理
    字第０九一０００四五八三號函可憑，就以上事證，可以認定被害人係因八十四
    年四月十日凌晨一時許遭電擊而引起肺水腫，並因肺水腫引起心肺衰竭死亡。雖
    法醫張豐富鑑定稱：因心臟、腎、血液循環有病變，需經三至七日才會引起肺水
    腫。本件被害人於八十四年四月十日凌晨一時電擊，於上午七點發現死亡，引起
    被害人死亡之肺水腫與上開電擊無關等語（見本院更三審卷第二五頁）。所為鑑
    定意見，與法醫研究所之法醫鑑定意見不同，本院斟酌法務部法醫研究所法醫師
    ，係專門從事法醫鑑定工作，就人體病理變化、死亡原因等法醫事項，經驗較豐
    富，所為鑑定，至比一般義務法醫師較為正確。是本院認義務法醫張豐富上開鑑
    定意見，不能遽以採憑。
三、被告甲○○供稱：八十四年四月九日上午七點半上班，到晚上十一點，四月九日
    晚上十一點到隔日早上發現被害人死亡期間，伊在值班室休息待班（見本院更二
    審卷第六三頁、更三審卷第三五頁）。被告庚○○供稱：當天即八十四年四月九
    日下午六點上班傎勤，到翌日上午八點下班。方永鏽十一點以後備勤休息（見本
    院更一審卷第三六頁反面、更三審卷第三五頁）。足認明德醫院於八十四年四月
    九日晚至十日上午八時，係由被告甲○○、庚○○值班。
四、被害人係因精神病於八十三年十二月十二日住入明德醫院，於八十四年四月十日
    七時許，經被告甲○○發現被害人死於明德醫院病床上，業據甲○○供明，並有
    明德醫院病歷、治療記錄、彰化縣警察局彰化分局八卦山派出所相驗案件初步調
    查報告表可憑（見相驗卷宗第三頁至十六頁），足認被害人確係於八十四年九日
    晚至十日凌晨，在明德醫院遭電擊致肺水腫引起心肺衰竭死亡之事實。
五、綜上事證，被害人係因遭電擊引起肺水腫致心肺衰竭死亡；被告甲○○、庚○○
    則係被害人遭電擊死亡當天晚上之值班人員，已如前述。而並無證據證明被害人
    有遭其他病患或人員毆打之情形。且被告甲○○、庚○○已於偵查中承認有拿電
    擊棒電擊被害人，則被害人係因被害人吵鬧，遭被告甲○○、庚○○電擊致死之
    事實可以認定。又被告甲○○、庚○○分別為醫院之護佐、警衛，於病人情緒不
    穩時，可拿電擊棒制止病患，亦證人即明德醫院之醫師陳鐵師證述明確（見相驗
    卷宗第三六頁反面）。
六、雖被告甲○○、庚○○嗣於原審法院及本院歷次審理中，否認有電擊被害人，無
    非卸責之詞，不能採信。證人即病患陳番吉於八十五年十一月四日本院更審前證
    稱未見被告挾持電擊被害人（見本院上訴字卷第一一０頁），與其於警訊時所證
    之情節不符，難予採信。證人陳麗娟即明德醫院副院長證稱：依據張豐富醫師講
    的，可能兩個人從左右抓住被害人，其中一人以電擊棒電擊，檢察官說要有交待
    ，被告三人願意配合，就依法醫所講。被害人的死因仍是謎云云（見本院上訴字
    卷第六一頁、更一審卷第五十、六四、一二九頁）。證人陳麗娟身為明德醫副院
    長，對於被害人死因，不能交待，竟稱是謎，顯有所隱瞞，其證詞亦不能據為被
    告有利之證據。扣案之電擊棒無法造成本案被害人胸前之電灼傷，此有台灣高檢
    署九十五年九月二十三日函可憑（見上訴字卷第七三頁），但此僅能證明扣案之
    電擊棒不是電擊被害人致死之電擊棒，不能因此認被害人非遭電擊致肺水腫引起
    心肺衰竭死亡。又本件經法醫中心多次鑑定結果，於八十四年七月十一日相驗鑑
    定時稱本案丙○○之死亡，顯為意外（見相驗卷第七八頁）。此係在說明被害人
    因遭電擊意外死亡，並非認被害人之死亡與電擊無關。於八十五年三月二十五日
    則認丙○○之死因其因果關係不十分明瞭，應再由原起訴檢察官提供次料才能確
    認（見原審卷第四九頁）。本院於八十五年八月二十七日檢送相關卷證送法醫中
    心再行鑑定，法醫中心研判認被害人胸前傷應為電灼傷為事實，且皮下無瘀血。
    似可判定死者生前確有遭受電灼傷，且引發肺臟水腫及心肺衰竭現象（見本院上
    訴字卷第七三頁）。本院為求慎重，又於九十一年十一月間檢送相關卷證，函請
    法醫中心查明被害人因心肺衰竭致死，與電擊、肺水腫間之關係。法醫中心原鑑
    定人員研判認：死者之心肺衰竭是肺水腫之結果，而肺水腫又可能因電擊而發生
    ，精神病患不會憑空發生肺水腫（見本院更三審卷第四九頁）。法醫中心鑑定人
    員，經多次鑑定，始明確認被害人確係因電擊引起肺水腫，因肺水腫致心肺衰竭
    死亡，法醫中心鑑定人員先後之意見，並無矛盾，並此敘明。
七、被告甲○○、庚○○分別為明德醫院之護佐及警衛，故其二人在明德醫院值班時
    ，均負有看護住院精神病患之義務與責任，是制止吵鬧之病患，係其等業務上之
    工作。被告二人在被害人吵鬧時，因不當之執行制止被害人，而致被害人死亡，
    核被告甲○○二人所為係犯刑法第二百七十六條第二項之業務過失致人於死罪。
    原審予以論罪科刑，固非無見，惟原判決認定被告二人係犯刑法第二百七十六條
    第一項之一般過失致死罪，且認被告己○○亦涉犯本件之罪，認事用法嫌有未洽
    。原判決亦未審酌明德醫院已與被害人家屬和解（見相字卷第卅九頁和解書）、
    亦有未洽。被告甲○○、庚○○上訴意旨否認犯罪，雖無足取，但原判決既有上
    開可議，已屬無可維持，仍應由本院予以撤銷改判。爰審酌被告甲○○、庚○○
    之犯罪動機、目的、手段、犯罪後之態度，及事後明德醫院已與被害人家屬成立
    和解，與其他一切情狀，分別量處如主文第二項所示之刑。末查被告甲○○、庚○○均未曾受有期徒刑以上刑之宣告，有本院被告全國前案紀錄表三份在卷可資
    佐證，再審酌本件被告二人過失之程度較輕，且事後被害人丙○○之父戊○○，
    亦與明德醫院就民事賠償達成和解，而戊○○於本院審理時亦表示不願追究，又
    被告甲○○、庚○○二人本件所犯係過失犯，當無再犯之虞，故本院認被告甲○○、庚○○所宣告之刑以暫不執行為適當，爰均予宣告緩刑二年，用啟自新。至
    扣案電擊棒一支，查無證據證明係被告等供本件犯罪所用之物，已如前述，不予
    宣告沒收，併此明。
貳、公訴意旨略以：
一、上訴人即被告己○○為明德醫院之護土，與甲○○、庚○○，係從事業務之人。
    於八十四年四月十日凌晨一時許，該院精神科住院患者丙○○在病房內大聲吵鬧
    ，己○○與甲○○、庚○○三人，為制止其喧擾，本應注意持用電擊棒電擊人體
    ，須避免電擊心臟要害附近，且按當時情形亦非不能注意，竟疏於注意，而由庚○○、甲○○分別挾持丙○○之左右腋下，由己○○持電擊棒電擊丙○○之左前
    胸心臟附近，致引發丙○○四肢痙攣、肺水腫瘀血發生心肺機能障礙死亡，認己○○涉犯業務過失致死罪嫌云云。
二、公訴人認被告己○○涉犯上開業務過失致死罪嫌，係以被告己○○、甲○○、庚○○之自白；證人陳鐵獅、施學強、陳番吉之證詞，及被害人因本件事故引起四
    肢痙攣、肺水腫瘀血發生心肺機能障礙死亡，已據檢察官率同法醫相驗明確為其
    論據。但被告己○○堅決否認有上開過失致人於死罪嫌云云，辯稱：伊係女性護
    士，並不擔任夜間值班，因副院長、院方要伊承認，副院長強調，如此才可銷案
    ，伊才承認。且伊於八十四年四月九日下午請假半天，不可能於同日晚翌日凌晨
    值班等語。經查明德醫院男病房並無女護士值夜班，已據證人即明德院護士朱美
    卿、副院長陳麗娟證述在卷（見本院更一審卷第一二七、一二九頁）；護理紀錄
    單係八十四年四月十日己○○上班時補記，亦據證人陳麗娟證述無訛（見同上卷
    第六一頁）；又被告己○○於八十四年四月九日下午請假半天，此有請假簿一本
    扣案可憑。又病房報告單僅記載值班人員為甲○○、庚○○，此亦有病房報告單
    可憑。是被告己○○辯稱其並未於八十四年四月九日晚翌日凌晨值班，可以採信
    。此外又查無其他證據，足以證明己○○有於八十四年四月九日晚至翌日凌晨值
    班之事實，己○○被訴業務過失致死犯嫌不能證明。應依法為無罪之諭知。原審
    未予查明，對被告己○○論罪科刑，嫌有未洽。被告己○○上訴否認犯罪，指摘
    原審判決不當，其上訴為有理由，應由本院將原審判決關於被告己○○部分撤銷
    ，並為無罪之諭知。
據上論斷，應依刑事訴訟法第三百六十九條第一項前段、第三百六十四條、第二百九
十九條第一項前段、第三百零一條第一項，刑法第二百七十六條第二項、第七十四條
第一款，罰金罰鍰提高標準條例第一條前段，判決如主文。
本案經檢察官乙○○到庭執行職務。
中      華      民      國    九十二    年      四      月    二十三    日
                                   臺灣高等法院臺中分院刑事第九庭
審判長法  官  陳  筱  珮
                                               法  官  康  應  龍
                                               法  官  趙  春  碧
右正本證明與原本無異。
如不服本判決應於收受送達後十日內向本院提出上訴書狀，其未敘述上訴之理由者並
得於提起上訴後十日內向本院補提理由書（均須按他造當事人之人數附繕本）。
                                               書記官  陳  文  琴
中      華      民      國    九十二     年      四       月   二十四   日
附錄：本案論罪科刑法條全文
刑法第二百七十六條
因過失致人於死者，處二年以下有期徒刑、拘役或二千元以下罰金。
從事業務之人，因業務上之過失犯前項之罪者，處五年以下有期徒刑或拘役，得併科
三千元以下罰金。
                                                                        Ｆ


司法院資訊處製作；財團法人民間司法改革基金會備份。
